【裁判字號】    89,訴易,17
【裁判日期】    900510
【裁判案由】    損害賠償
【裁判全文】
臺灣高等法院高雄分院民事判決  八十九年度訴易字第一七號
      原      告  乙○○○
      原      告  甲○○
      被      告  丙○○
      訴訟代理人  丁○○
右當事人間請求損害賠償事件，原告於刑事訴訟程序附帶提起民事訴訟，經本院刑事
庭裁定移送，本院判決如左：
      主      文
被告應給付原告乙○○○新台幣貳拾肆萬捌仟伍佰貳拾貳元、甲○○新台幣壹萬零柒
佰玖拾元及均自民國八十九年二月十五日起至清償日止，按週年利率百分之五計算之
利息。
原告其餘之訴駁回。
訴訟費用由被告負擔三分之一，餘由原告負擔。
原告假執行之聲請駁回。
      事實及理由
一、本件原告於刑事訴訟程序附帶提起民事訴訟，請求被告賠償原告乙○○○新台幣
    （下同）五十八萬六千四百七十元，包括醫藥費、生活上增加支出、勞動能力喪
    失之損害、物的毀損及精神慰藉金等項目；請求被告賠償原告甲○○一萬零八百
    三十元，該訴訟移送民事庭後，乙○○○擴張前開各項請求，並追加請求被告給
    付本院所命乙○○○補繳裁判費中之一筆數額，被告就此並無異議而為本案之言
    詞辯論，乙○○○該部分追加，依民事訴訟法第二百五十五條第二項之規定，於
    法尚無不合，應予准許，合先敘明
二、原告主張：被告於民國八十八年一月九日十六時五十五分許，騎乘腳踏車，沿高
    雄市○○○路由南向北行駛，途經同路八一五號前，應注意慢車應依規定穿越快
    車道，而依當時情形，又無不能注意之情事，竟疏於注意率然左轉侵入快車道，
    致同方向騎乘輕型機車，車號ＺＡＲ－００六號後載原告甲○○之原告乙○○○
    ，因不及閃避被撞及，致人車倒地，造成乙○○○受有頭部腦震盪血腫、顏面撕
    裂傷、左手尺骨骨折、胸及四肢多處挫傷、甲○○左踝、左臂、右手挫傷，左膝
    、右肘擦傷等，為此依侵權行為之法律關係，請求被告賠償乙○○○：(一)醫藥費
    之支出：九千六百九十九元；(二)生活上增加支出：十一萬一千三百八十元；(三)勞
    動能力喪失：三十萬元；(四)物之毀損：二萬六千三百四十八元；(五)裁判費：一千
    零四十元；(六)精神慰藉金：三十五萬元，合計七十九萬八千四百六十七元。請求
    被告賠償原告甲○○一萬八百三十元及均自起訴狀繕本送達翌日起算之法定遲延
    利息，並陳明願供擔保請准宣告假執行。
三、被告則以：乙○○○未領有駕駛執照、超速，且騎乘機器腳踏車，在快速車道行
    駛及不依規定保持前車距離者，違反多項交通規則，撞傷被告，造成被告多處外
    傷且有輕微腦震盪，其對於車禍之發生亦有過失，又乙○○○於急診時並無骨折
    ，其醫療及相關費用之支出皆無必要等語置辯。聲明求為判決駁回原告之訴。
四、原告主張：被告於八十八年一月九日十六時五十五分許，騎乘腳踏車，沿高雄市
    ○○○路由南向北行駛，途經同路八一五號前，率然左轉侵入快車道，致同方向
    騎乘輕型機車，車號ＺＡＲ－００六號後載甲○○之乙○○○，因不及閃避而肇
    事等語，被告並不否認於右揭時間、地點，橫越馬路欲回家（左營大路八三一號
    ），突有輕機車ＺＡＲ－００六號，右前擋泥板撞及其右後車坐墊鐵架而肇事之
    事實，有被告不爭執其親自簽名之交通事故現場談話紀錄表一份及現場照片十張
    附刑事卷可稽（見台灣高雄地方法院八十八年交易字第五七四號刑事卷第十三頁
    ），原告該部分主張應堪信實。又乙○○○因此受有頭部腦震盪血腫、顏面撕裂
    傷、左手尺骨骨折、胸及四肢多處挫傷、甲○○受有左踝、左臂、右手挫傷、左
    膝、右肘擦傷之事實，業據原告提出診斷證明書二份附卷足憑（見八十九年交附
    民字第一號卷第八、九頁），並經本院八十八年度交上易字第二七二號刑事判決
    認定，且判處罪刑在案，業據本院依職權調閱前開卷宗查明屬實。又被告就原告
    所受傷害僅辯稱：乙○○○並無骨折云云，其餘則不爭執。惟其所為無骨折之抗
    辯，核與於事故發生時為原告乙○○○急診治療之國軍八○六醫院附設民眾診療
    服務處所出具之診斷證明書記載不符，顯係卸責之詞，不足採信。原告主張其因
    此事故受前述之傷害，自堪採信。
五、關於兩造過失之認定：
（一）按慢車不得侵入快車道，並不得在禁止穿越地段穿越道路，以避免危險之發生
      ，道路交通安全規則第一百二十四條第三項定有明文，此為一般慢車駕駛人應
      注意且能注意之情事，被告自難諉為不知。而發生車禍當時天氣晴朗、日間自
      然光線，視線良好、柏油路面平直，無障礙物或其他缺陷，已據道路交通事故
      調查表記載明確，且依被告智識、能力並無不能注意之情事，竟疏未注意而造
      成本件事故，其駕駛行為顯有過失。高雄市政府建設局車輛行車事故鑑定委員
      會及高雄市車輛行車事故覆議鑑定委員會亦均同此認定，有高雄市政府建設局
      車輛行車事故鑑定委員會高市鑑字第八八○三一一六號鑑定意見書及高雄市車
      輛行車事故覆議鑑定委員會八八高市覆字第四一八號函各一份附卷足憑（見八
      十八年偵字第一三六六四號偵查卷第八至十頁及二四頁），是被告未盡其注意
      義務肇事，致原告分別受有前開傷害，兩者間顯有相當因果關係，其有過失，
      應堪認定。
（二）被告辯稱乙○○○未領有駕駛執照、超速，且騎乘機器腳踏車，在快速車道行
      駛及不依規定保持前車距離者，違反多項交通規則，撞傷被告，造成被告多處
      外傷且有輕微腦震盪，其對於車禍之發生亦有過失云云，雖提出診斷證明書三
      份為證（見本院卷(二)言詞辯論筆錄之後）。經查，
    (一)其中一張診斷證明書係有關被告疝氣之治療，不能證明與本件事故有關。八十
      八年一月十四日門診，病狀為「身體多處瘀青及輕微擦傷」，距事故發生日之
      一月九日已經多日，是否為事故所致，尚屬有疑。至病症為「頭昏」，診斷為
      「頭部外傷」，依處置意見欄記載「患者於八十八年一月九日頭部外傷，於八
      十八年一月二十日前來急診，經處理後，同日離院，於八十九年十月十一日回
      門診複診」等語觀之，被告既非於事故發生日前往急診，又歷經年餘再回去複
      診，所稱頭昏之感覺，牽涉主觀，診斷醫師顯係根據被告之陳述所為事故發生
      日頭部外傷之判斷，亦難據此認定被告因此事故受有輕微腦震盪之傷害。
    (二)依高雄市政府警察局所作道路交通事故調查表所載，乙○○○之機車倒地刮痕
      長四．八公尺，對照「一般公路汽車煞車距離、行車速度對照表」之記載，乙
      ○○○主張其當時時速三十公里，尚稱吻合，難認其有超速情事。又前開刮地
      痕係起自分向限制線，依「汽車行駛距離及反應距離一覽表」觀之，時速三十
      公里其反應距離為六．二四公尺，乙○○○之機車發現被告突然左轉為閃避其
      車亦偏左行駛煞車，則反應距離加上煞車痕跡，足認乙○○○所駕駛機車於車
      禍發生時，確實行駛於慢車道無誤，核與被告不否認其亦行駛於慢車道一情相
      符，亦難認乙○○○有行駛於快車道一事。又被告不能舉證證明乙○○○有未
      依規定保持行車距離一事屬實。至騎乘機車，故應考領駕駛執照，然此為行政
      管制措施，綜觀前述乙○○○面對狀況處理情形，自難認其有駕駛技術不純熟
      之情形，尚難因此即認其對於事故之發生，與有過失，是被告前開抗辯，均無
      足取，前開鑑定報告亦為相同之認定，足認被告就本件事故之發生，應負全部
      之過失責任甚明。
六、按因故意，不法侵害他人之權利者，負損害賠償責任；不法侵害他人之身體或健
    康者，對於被害人因此喪失或減少勞動能力或增加生活上之需要時，應負損害賠
    償責任；不法侵害他人之身體、健康者，被害人雖非財產上之損害，亦得請求賠
    償相當之金額，民法第一百八十四條、第一百九十三條第一項、第一百九十五條
    第一項分別定有明文。被告不法侵害原告之身體，且應負全部之過失責任，則原
    告請求被告賠償因而所受之損害，洵有理由。
（一）原告乙○○○請求賠償七十九萬八千四百六十七元分別審酌如下：
    (一)醫藥費九千六百九十九元部分：乙○○○固提出門診、住院、復健治療之收據
      、發票共十份為證，然其中復健用品之發票品名僅記載「復健用品一批四五○
      元」、「復健用品一批一八三五元」、「醫療用品一批二三○四元」、「醫療
      用品一批三○○元」、「復健用品一組八○○元」、「電器用品（復健用）六
      九三元」、「電器用品（復健類）一八○○元」，未經提出醫師處方，又未具
      體記載為何項復健用品，不能判斷係醫師建議購買以減輕疼痛之電熱毯，該部
      分之支出金額共八千一百七十七元，難認係醫療上之必要；另「黏土、球」係
      醫師建議購買以減輕疼痛或居家幫助復健之用，有行政院國軍退除役官兵輔導
      委員會高雄榮民總醫院（以下稱高雄榮總醫院）所出具證明書足憑（見本院卷
      (一)第一九二、二三一頁），前開復健用品及其餘醫療費，有收據及發票一張為
      憑（見附民卷第一七、一九頁）。依乙○○○所受傷害及收據載明治療費別，
      自屬治療上之必要費用，共計一千五百二十二元，應予准許。
    (二)生活上增加支出十一萬一千三百八十元部分：
      (1)乙○○○主張因受傷搭乘計程車前往醫院就診及復健，自八十八年一月十一
        日起截至九十年一月三十日止共支出多筆計程車費，提出收據二百八十二份
        為證（見附民卷第二六至八一頁、本院卷(一)三七至五三頁、一四六至一七三
        頁、本院卷(二)第四七至八八頁），並經證人即出具上開收據之計程車司機李
        信義到庭證實無訛（見本院卷(一)一八三頁），尚堪採信其有上述支出無誤。
      (2)然查，乙○○○左手骨折部分，經國軍左營醫院（該醫院原名海軍總醫院於
        八十二年七月改名為國軍八○六總醫院，又於八十七年七月一日改名為國軍
        左營醫院）分別說明其治療經過為：(一)八十八年一月九日急診時即發現有左
        尺骨莖突骨折，經檢查治療後返家；(二)於八十八年三月八日施以前臂石膏固
        定治療於同年五月十日石膏摘除，Ｘ光檢查骨頭已癒合；因患者手指及手掌
        、腕關節皆感覺僵硬，麻木活動受影響，故建議復健治療，為醫療上所需之
        行為；(三)於八十八年六月七日至九日住院施行手指、手腕整復術，係因尺骨
        莖突骨折經石膏固定後造成部分關節僵硬而施行之徒手整復，骨折已痊癒等
        語，有該醫院八十九年十月三十日（八九）濟言服字第○三六二一號函、九
        十年三月二十八日（九○）濟言服字第○九一五號函及八十九年九月二十五
        日（八九）濟言服字第○三一五六號函足憑（見本院卷(二)二○至二五頁、一
        ○五、一○六頁；本院卷(一)第二○八、二○九頁），是被告辯稱：急診時並
        未發現有骨折，其嗣後所為有關骨折之治療及計程車費等有關支出，皆無必
        要云云，尚嫌無據。另乙○○○於八十八年六月二十四日開始在高雄榮總醫
        院繼續復健治療，本院依職權函查詢問骨折痊癒後，殘存之疼痛、協調及抓
        握能力部分之喪失是否可復健治療，其期間如何等事項，該醫院函覆：「二
        、病人骨折部分已是慢性穩定期，一般而言打石膏後三至六個月後即算穩定
        期。三、殘存之疼痛因人而異，而且相當主觀。四、協調及抓握能力之喪失
        已恢復到一定程度，屬慢性穩定期，現在的復健治療較著重在預防惡化、維
        持機能。六、需要的復健期間，若以急性期而言，拆石膏後三個月即足夠，
        但慢性期而言，一輩子都可能。七、綜觀病人大部分功能其實已恢復，但殘
        存的骨骼變形等障礙，並無法再恢復成原狀，就算再繼續復健，也是僅僅只
        有少部分的回復」等語綦詳，足認乙○○○於拆除石膏及整復手術後所為復
        健治療，連續三個月即可脫離急性期，其後所殘存疼痛感覺甚為主觀，至於
        協調及抓握能力，復健治療亦無法使其回復原狀，能夠回復之範圍甚為有限
        甚明。職是，應認自八十八年六月二十四日開始復健治療至同年九月二十三
        日滿三個月為止，所為復健治療有其必要性，嗣後所為者即非醫療所必要。
        該醫院之前於八十八年九月二十三日出具診斷證明書證明「病人尚須復健治
        療」云云（見附民卷第一二頁），即無可採。另該醫院八十九年十二月二十
        九日所出具診斷證明書係記載乙○○○當時有左手尺骨及第五指彎曲等變形
        （見本院卷(二)第三三頁），前函已說明該部分已無法回復原狀，是該診斷證
        明書亦不得作為乙○○○須繼續復健治療之證明。
      (3)又查，乙○○○主張其為前往醫院就診所支出之計程車費，依其所提出計程
        車車資彙總表所載：截至八十八年九月二十三日為止，共支出二萬六千六百
        八十元，除其中八十八年五月六日支出二百八十元無就診紀錄，應予剔除外
        ，餘二萬六千四百元，上開彙總表所記載就診日期及支出金額，與左營醫院
        及高雄榮總醫院所出具之證明及證人李信義所出具之收據相符（見附民卷第
        八、十、十一、十三頁、二六至五八頁、本院卷(一)七二、一九九、二一○至
        二一二頁、二一六至二二八頁、本院卷(二)第二一至二五頁），自足為憑，在
        上開金額範圍內，乙○○○之請求為有理由，應予准許。超過部分，則無理
        由，應予駁回，乙○○○因此所提出之收據、診斷證明或復健紀錄等即無審
        酌之必要，併此敘明。
    (三)勞動能力損失三十萬元部分：乙○○○主張其原擔任褓母之工作，月入一萬二
      千元，因本車禍事故受傷致無法工作，為此請求八十八年一月九日起至九十年
      一月份為止之勞動損失等語，雖據提出證明書一份為憑（見附民卷八二頁），
      證人即出具證明之幸甫娟到庭為相同之證詞（見本院卷(一)一八一頁）。惟查，
      乙○○○為二十六年一月二十六日出生，於本件事故發生時已六十二歲，已超
      過雇主得強制勞工退休之六十歲，其年事已高，且證人幸甫娟為乙○○○之媳
      婦，乙○○○係照顧自己之孫子，顯係幫忙性質，每月所收取一萬二千元，尚
      難認係為他人照顧兒童之對價，應認乙○○○因本件車禍事故並未受有勞動損
      失，其請求勞動能力之損失，為無理由，應予駁回。
    (四)物之毀損二萬六千三百四十八元部分：乙○○○主張於八十八年三月八日為以
      石膏固定治療左手，因手腕之玉鐲無法取下，由醫師將其擊碎，致受有玉鐲之
      損害等語，業據其提出診斷證明書一份為證（見本院卷(一)一九三頁），尚堪採
      信。又該玉鐲之價值，經石林不動產顧問有限公司鑑定為二萬零六百元，乙○
      ○○該部分請求在此範圍內為有理由，應予准許，逾此數額之請求，為無理由
      。
    (五)精神慰藉金三十五萬元部分：查乙○○○受傷多處，又復健多月，其肉體、精
      神確受有痛若之處，而乙○○○為國小畢業、名下除有多筆投資外，並無不動
      產，被告為初中肄業、已退伍，現作零時工，工資一萬元，名下無不動產，住
      的是公家土地上自建之房屋等情，為兩造所自承，並有財政部高雄市國稅局左
      營稽徵所八十九年四月十五日財高國稅營服字第八九○○三一八六號函、財政
      部財稅資料中心八十九年四月二十一日資五字第八九○八四七五四號函附卷足
      稽（見本院卷(一)第七五至八○頁、第八五至一一一頁），本院斟酌乙○○○所
      受之傷害，及兩造上開身分、地位、經濟能力等情狀，認為乙○○○前開請求
      ，尚嫌過高，應予核減為二十萬元，方屬公允，逾此數額之請求，為無理由。
    (六)裁判費一千零四十元部分：乙○○○於刑事訴訟程序附帶提起民事訴訟，請求
      被告賠償五十八萬六千四百七十元，包括醫藥費、生活上增加支出、勞動能力
      喪失之損害、物的毀損及精神慰藉金等項目，於該訴訟移送民事庭後，擴張前
      開各項請求，並追加請求被告給付該筆本院所命其補繳之裁判費。按訴訟費用
      ，由敗訴之當事人負擔；各當事人一部勝訴一部敗訴者，各負擔其支出之訴訟
      費用。但法院得酌量情形，命兩造以比例分擔或命一造負擔；又法院為終局判
      決時，應依職權為訴訟費用之裁判，民事訴訟法第七十八條、第七十九條、第
      八十七條第一項分別定有明文，至於訴訟費用額之確定，應於裁判確定後聲請
      法院以裁定確定之，該裁定係屬強制執行法第四條第一項第六款之規定之執行
      名義，民事訴訟法法第九十一條第一項及強制執行法第四條第一項第六款亦定
      有明文。本件乙○○○於訴訟中即請求被告賠償該筆訴訟費用，揆諸前開規定
      ，尚有未合，應予駁回。
    (七)綜上所述，乙○○○前開請求合計二十四萬八千五百二十二元。
（二）甲○○請求賠償一萬零八百三十元分別審酌如下：
    (一)醫藥費八百三十元部分：甲○○主張因此事故所為醫藥費之支出，業據提出收
      據九張為證（見附民卷第八四、八五頁），並有佑安中醫醫院病歷表一份附卷
      足憑（見本院卷(一)二三三頁），復為被告所不爭執，應堪信實。但其中四十元
      之收據係證明書費，並非為醫療所為支出，不得請求。至其餘醫藥費，依甲○
      ○所受傷害之情況及收據、病歷表載明治療費別，係屬治療上之必要費用，共
      計七百九十元，應予准許。
    (二)精神慰藉金一萬元部分：查甲○○受擦傷多處，其肉體、精神確受有痛若之處
      ，而其大學畢業、職業國小教師、每月收入五萬多元，名下有房屋一棟等情，
      為其所自承，本院斟酌其所受傷害情形，及兩造之身分、地位、經濟能力，認
      其請求精神慰藉金一萬元，尚稱允當，應於准許。
    (三)從而，甲○○前開請求合計一萬零七百九十元。
七、綜上所述，乙○○○基於侵權行為之損害賠償請求權，請求被告賠償二十四萬八
    千五百二十二元，甲○○請求被告賠償一萬零七百九十元，及均自起訴狀繕本送
    達翌日即八十九年二月十五日起，至清償日止，依法定利率計算之遲延利息部分
    ，洵屬正當，應予准許。逾此部分所為之請求，為無理由，應予駁回。原告雖聲
    請假執行，惟其勝訴部分，因被告上訴之利益未逾一百萬元，經本院判決後，不
    得上訴而告確定，無宣告假執行之必要；原告敗訴部分，其假執行之聲請即無所
    附麗，應併予駁回。
八、據上論結，本件原告之訴為一部有理由，一部無理由，依民事訴訟法第七十九條
    但書、第八十五條第一項前段，判決如主文。
中      華      民      國    九十      年      五      月      十      日
                                      臺灣高等法院高雄分院民事第二庭
~B1審判長法官  高金枝
~B2法      官  簡色嬌
~B3法      官  陳真真
右為正本係照原本作成。
不得上訴。
中      華      民      國    九十      年      五      月      十四    日
~B法院書記官  鄭靜芳
                                                                        Ｆ


司法院資訊處製作；財團法人民間司法改革基金會備份。
